【裁判字號】    97,消債更,1346
【裁判日期】    970930
【裁判案由】    聲請更生程序
【裁判全文】
臺灣高雄地方法院民事裁定          97年度消債更字第1346號
聲  請  人  甲○○○
訴訟代理人  莊孝襄律師
上列當事人聲請消費者債務清理事件，本院裁定如下：
    主  文
更生之聲請駁回。
聲請費用由聲請人負擔。
    理  由
一、聲請意旨略以：聲請人有不能清償債務情事，前已提出債權
    人清冊，以書面向最大債權金融機構大眾商業銀行股份有限
    公司（下稱大眾銀行）請求共同協商債務清償方案，於民國
    95年6 月10日協商成立並約定每月償還新臺幣（下同）17,0
    41元，惟因聲請人之月收入約20,000元，每月必要支出近2
    萬元，故無力繼續履行原協商條件，顯因非可歸責於己之事
    由致履行有重大困難，且其無擔保或無優先權之債務總額未
    逾1,200 萬元，復未經法院裁定開始清算程序或宣告破產，
    爰聲請更生云云。
二、按債務人與金融機構協商成立者，不得聲請更生或清算，但
    因不可歸責於己之事由，致履行顯有重大困難者，不在此限
    ；本條例施行前，債務人依金融主管機關協調成立之中華民
    國銀行公會會員辦理消費金融案件無擔保債務協商機制與金
    融機構成立之協商，準用前項之規定，消費者債務清理條例
    第151 條第5 項、第6 項分別定有明文。衡諸債之關係，係
    以當事人間之信賴關係為基礎，為社會經濟組織之重要支柱
    ，故當事人於以法律行為追求自己之利益之際，亦應顧及對
    方之利益，並考量債權債務在社會上之作用，本於誠實及信
    用之原則，行使債權及履行債務。是對於已陷入經濟上困境
    之消費者，若任其於惡性循環之債務窘境中自生自滅，將衍
    生嚴重之社會問題，難以維持安定之社會經濟秩序，故為兼
    顧債權人、債務人雙方之利益，對陷於經濟上困境之消費者
    ，乃允其於消費者債務清理條例施行後，得選擇以重建型之
    更生程序或清算型之清算程序清理其債務，藉以妥適調整債
    務人與債權人及其他利害關係人間之權利義務關係，保障債
    權人獲得公平受償，並謀求消費者經濟生活之重建復甦機會
    。惟對於已與金融機構協商成立，或於本條例施行前，已依
    金融主管機關協調成立之中華民國銀行公會會員辦理消費金
    融案件無擔保債務協商機制與金融機構成立協商之債務人，
    若非因不可歸責於己之事由，致履行顯有重大困難，僅係為
    圖謀減免債務，而不為債務之履行，自有違債權契約為誠信
    契約之本旨，故依消費者債務清理條例第151 條第6 項準用
    同條第5 項前段之規定，不得聲請更生或清算，始能避免肇
    致道德危險。次按聲請更生或清算不合程式或不備其他要件
    者，法院應以裁定駁回之，但其情形可以補正者，法院應定
    期間先命補正，消費者債務清理條例第8 條亦有明文規定。
三、經查：
  (一)聲請人於95年6 月10日依「中華民國銀行公會會員辦理消費
    金融案件無擔保協商機制」與各債權銀行協商成立，當時其
    積欠銀行之總債務為2,044,933 元，每月應繳金額17,041元
    ，有協議書及擔保還計畫書影本各1 件附卷可證，合先敘明
    。
  (二)本件聲請人具狀聲請更生，雖同時提出債權人清冊、財產及
    收入狀況說明書、聲請人之財政部台灣省南區國稅局95年度
    、96年度綜合所得稅各類所得資料清單及財政部台灣省南區
    國稅財產歸屬等資料清單等資料到院，惟聲請人所檢附之上
    開資料，經核其內容仍未齊備，有命補正之必要，並業經本
    院於97年9 月9 日裁定命聲請人應予補正，且該裁定已於97
    年9 月16日為聲請人所收受，有本院上開裁定及送達證書在
    卷可稽。而聲請人雖於97年9 月24日向本院具陳報狀為補正
    ，然綜觀其補正之內容，除有提出存摺影本、汪信慶（聲請
    人配偶）、汪永富（聲請人公公）、汪安財及汪建志（聲請
    人子女）之財政部台灣省南區國稅局95年度、96年度綜合所
    得稅各類所得資料清單及財政部台灣省南區國稅財產歸屬等
    資料清單、勞工保險被保險人投保資料表及戶籍謄本等件，
    但關於其於95年6 月10日依「中華民國銀行公會會員辦理消
    費金融案件無擔保協商機制」與各債權銀行協商成立後，有
    何因不可歸責於己之事由，致履行顯有重大困難之證明文件
    ，則未補正。
  (三)再者，債務人與金融機構協商成立者，除非因不可歸責於己
    之事由，致履行顯有重大困難，否則不得聲請更生或清算，
    消費者債務清理條例第151 條第5 項規定意旨甚明。是債務
    清償方案成立後，應由債務人按其條件履行，如於其後發生
    情事變更，在清償期間內之收入或收益不如預期，致該方案
    履行困難甚或履行不能，而有不可歸責於己之事由，始能聲
    請更生或清算。此項規定旨在避免債務人任意毀諾已成立之
    協商，濫用更生或清算之裁判上債務清理程序，蓋以債務清
    償方案係經當事人行使程序選擇權所為之債務清理契約，債
    務人應受該成立之協議所拘束。債務人既已與金融機構協商
    成立，如認該協商方案履行有其他不適當情形，自仍應再循
    協商途徑謀求解決。本件聲請人雖陳稱：伊每月薪資約20,0
    00元，但聲請人每月必要支出費用為12,500元、扶養配偶及
    公公共8,000 元，因此原協商方案之條件過苛，已經超過伊
    清償能力，而無法繼續履行云云。然查：(一)聲請人於95年 6
    月間協商成立前，即在加高電子股份有限公司任職，迄今仍
    是，且聲請人95及96年度薪資所得分別為305,839 元、309,
    82 2元，是其95及96年度每月之平均薪資數額為25,487 元
    及25,819元（元以下四捨五入），此有聲請人財政部台灣省
    南區國稅局95年度及96年度綜合所得稅各類所得資料清單等
    資料在卷足憑，而聲請人並未陳明有遭加高電子股份有限公
    司減薪之情，是聲請人主張伊目前薪資僅有20,000元，恐非
    實情。準此，聲請人前於95年6 月間債務協商成立時，與其
    於97年7 月未繼續依協議還款時，期間伊收入應無任何重大
    變化。(二)再者，聲請人雖主張伊每月尚須負擔扶養其配偶及
    公公各4,000 元，然其配偶汪信慶於96年度尚有薪資所得收
    入105,00元，且聲請人並未供稱其配偶無收入可共同負擔家
    計之情，是聲請人主張伊要扶養配偶云云，從而，聲請人上
    開所列支之4,000 元即非屬必要支出乙節，應堪認定。另觀
    諸聲請人公公汪永富之95年度綜合所得稅各類所得資料清單
    及財產歸屬資料清單，其95年之利息所得尚有8,648 元（以
    年利率3 ％推算本金約有28餘萬元），復有房屋2 筆及土地
    1 筆，足見聲請人公公汪永富並非屬無資力之人。而按直系
    血親卑親屬對於尊親屬固負扶養義務，惟受扶養之尊親屬，
    以不能維持生活為必要，為民法第1114條第1 款與第1117條
    第1 項、第2 項所明訂，則聲請人之公公汪永富之經濟狀況
    既如上所載，則似與民法上開受扶養權利人「以不能維持生
    活必要」之要件不符。從而，聲請人上開所列支之4,000 元
    亦非屬必要支出乙節。(三)另按消債清理條例第151 條第1 、
    5 、6 項之立法意旨，主要係立法者將衡量債權人之債權既
    得權與債務人藉由更生或清算程序獲得經濟地位重生之利益
    ，委由法院審酌債務人是否有「不可歸責於己之事由致履行
    顯有重大困難」之情事，以之作為調整債權人與債務人利害
    關係之判斷標準，故法院於審酌該項事由時，非經債務人已
    為相當「合理之釋明」時，即不得准許債務人聲請更生之請
    求。本件聲請人自協商成立時起迄聲請本件更生前，對於協
    商金額既無履行困難或履行不能之情事，且聲請人向本院所
    陳報之費用，又有非屬必要費用之情形，已如前述，則聲請
    人所述是否全然可採，已非無疑。復審酌聲請人既能依原協
    商條件，仍續繳納協商金額至聲請更生前。此外，對照聲請
    人每月所得與協商成立金額，差距不大，足見聲請人顯係在
    綜合評估其還款能力後，方與大眾銀行成立每月還款17,041
    元之協商條件，則在聲請人未合理釋明其經濟情況有何重大
    變化，僅以「每月收入扣除每月依協商條件應清償之金額，
    無法維持最低基本生活」等節，作為釋明其有「不可歸責於
    己之事由」而致履行困難之事由，即難為本院所採信。準此
    ，聲請人既未提出其他具體證據說明，其有何履行協商重大
    困難之情事，則本件在聲請人經濟情況無重大變化之情形下
    ，依照聲請人目前所提之證據資料，尚難讓本院認其有不可
    歸責於己致履行有重大困難之情形。
四、綜上，本件聲請人既無不可歸責之事由，依原協商條件履行
    亦非顯有重大困難，應屬聲請更生之要件不備，且又無從補
    正，依首揭條文之意旨，自應駁回其更生之聲請，爰裁定如
    主文。
中    華    民    國    97    年    9     月    30    日
                  民事第四庭  法    官  張茹棻
上為正本係照原本作成
如不服本裁定，應於裁定送達後10日內，以書狀向本院提出抗告
，並繳納抗告費新臺幣1,000 元。
中    華    民    國    97    年    9     月    30    日
                              書 記 官  黃美秀


司法院資訊處製作；財團法人民間司法改革基金會備份。
